臺灣高等法院臺南分院民事判決
110年度上字第296號
上  訴  人  黃馨穎  
兼訴訟代理  
人          蔡美心  

上   一 人
訴訟代理人  郭達鴻律師
被 上 訴人  莊文賢  
訴訟代理人  方文賢律師
上列當事人間請求分配表異議之訴事件，上訴人對於中華民國11
0年9月30日臺灣臺南地方法院第一審判決(109年度訴字第2117號
)提起上訴，本院於111年5月10日言詞辯論終結，判決如下：
    主  文
上訴駁回。
第二審訴訟費用由上訴人負擔。
    事實及理由
一、被上訴人主張：
    伊對上訴人蔡美心有新臺幣（下同）1106萬4421元之債權（
    下稱系爭債權），並已取得強制執行名義，伊僅對上訴人之
    財產於500萬元範圍內聲請強制執行，原審法院108年度司執
    助字第1734號強制執行事件（下稱本件執行事件）就上訴人
    蔡美心所有之如附表所示房地（下稱系爭房地）為強制執行
    。系爭房地拍定後，於民國109年11月21日作成分配表（下
    稱系爭分配表），並記載次序5、8所列第2順位抵押權人即
    上訴人黃馨穎之參與分配執行費2萬4000元（由國庫代繳）
    、分配金額300萬元、債權原本300萬元、分配比率100％等項
    。然該第2順位抵押權，係上訴人蔡美心為規避強制執行，
    於108年6月間與上訴人黃馨穎虛偽設定，債權並不存在，系
    爭分配表中上訴人黃馨穎就本件執行事件所應優先受償之部
    分應予剔除，因此依強制執行法第41條第1項前段提起本件
    訴訟，請求系爭分配表其中次序五、八所列上訴人黃馨穎分
    配之參與分配執行費2萬4000元、第二順位抵押權分配金額3
    00萬元，均應予剔除，不得列入分配。原審為伊勝訴判決，
    並無不合，上訴人之上訴為無理由。並聲明：上訴駁回。
二、上訴人則以：上訴人蔡美心自103年起陸續向上訴人黃馨穎
    借款，至106年為止已積欠逾300萬元之借款未清償，經2人
    結算後，由上訴人蔡美心提供系爭房地設定系爭抵押權(詳
    如附表所示)予上訴人黃馨穎，故上訴人2人間確實存有系爭
    抵押債權之債權債務關係等語，資為抗辯。並聲明： ㈠原判
    決廢棄。㈡被上訴人於第一審之訴駁回。
三、兩造不爭執之事實： 
　㈠被上訴人與上訴人蔡美心於80年3月2日結婚，於102年8月23
    日離婚。被上訴人對上訴人蔡美心提起分配剩餘財產之訴訟
    ，經原審法院於104年6月18日以103年度家訴字第8、81號判
    決蔡美心應給付被上訴人1106萬4421元本息，蔡美心不服提
    起上訴，後經本院於105年8月9日以104年度重家上字第6號
    將原判決關於命蔡美心給付被上訴人超過596萬4421元本息
    部分廢棄，其餘上訴駁回後，經被上訴人向最高法院提起上
    訴，再經最高法院廢棄原判決，發回本院審理。又經本院以
    107年度重家上更一字第3號審理，嗣雙方合意停止訴訟，且
    未於4個月內續行訴訟，該案於108年6月12日視為蔡美心撤
    回上訴而告確定。
  ㈡上訴人2人因涉嫌偽造文書案件，經臺灣臺南地方檢察署檢察
    官於110年3月17日以110年度偵字第161號提起公訴，由原審
    法院於110年8月12日以110年度易字第312號刑事判決：蔡美
    心共同犯使公務員登載不實文書罪，處有期徒刑2月；黃馨
    穎共同犯使公務員登載不實文書罪，處有期徒刑2月。嗣因
    兩造不服均提起上訴，經本院以110年度上易字第634號判決
    駁回上訴而確定在案(原審卷第161-166、273-282頁、本院
    卷1第211-219頁)。
  ㈢原審法院民事執行處以系爭強制執行事件，就蔡美心所有之
    系爭房地為強制執行，拍定後於109年11月21日作成分配表
    ，並定於109年12月18日進行分配，被上訴人對於系爭分配
    表所列其中上訴人黃馨穎如附件所示抵押權所擔保之300萬
    元之借款債權，於109年12月14日具狀向原審法院民事執行
    處聲明異議，復於109年12月23日對上訴人提起分配表異議
    之訴，並於10日內向原審法院民事執行處為起訴之證明。
四、被上訴人主張系爭抵押權係上訴人蔡美心、黃馨穎虛偽設定
    ，系爭分配表「次序5：黃馨穎執行費債權原本2萬4000元、
    分配金額2萬4000元」、「次序8：第2順位抵押權黃馨穎、
    債權原本300萬元、分配金額300萬元」均應予剔除，不得列
    入分配等情，則為上訴人所否認，並以前揭等詞置辯。
　　經查：
　㈠按強制執行法第41條之分配表異議之訴屬形成之訴，訴訟標
    的為異議權，被上訴人係以上訴人參與分配之債權不存在為
    異議權之理由，本質上即寓含有消極確認債權不存在訴訟之
    性質，則參與分配之債權存否乃判斷異議權有無之前提，亦
    即須先審理該債權存否後才就異議權加以判斷，於確認該有
    爭議之債權不存在後，始為剔除該債權於分配表外之形成判
    決，是依舉證責任分配法則，自應由主張該債權存在之被吿
    負舉證責任。本件被上訴人主張上訴人黃馨穎對蔡美心之系
    爭抵押債權為不存在，請求將系爭分配表中分配予上訴人黃
    馨穎之分配金額全部剔除等語，既為上訴人所否認，則依前
    開說明，本件應由上訴人就系爭抵押債權確實存在等節，負
    舉證責任。
  ㈡又稱消費借貸者，謂當事人一方移轉金錢或其他代替物之所
    有權於他方，而約定他方以種類、品質、數量相同之物返還
    之契約，民法第474條第1項定有明文。是當事人間必本於借
    貸之意思合致，而有移轉金錢或其他代替物之所有權於他方
    之行為，始得當之。是以消費借貸，因交付金錢之原因多端
    ，除有金錢之交付外，尚須本於借貸之意思而為交付，方克
    成立。倘當事人主張與他方有消費借貸關係存在者，自應就
    該借貸意思互相表示合致及借款業已交付之事實，均負舉證
    之責任。
　㈢上訴人雖抗辯系爭抵押債權是上訴人蔡美心在103年至106年
    間陸續向上訴人黃馨穎借貸多筆款項，至106年為止累計300
    多萬元，會算後基於保障便設定系爭抵押權予上訴人黃馨穎
    等語，固提出借款資金流向表、上訴人黃馨穎之彰化銀行帳
    戶交易明細、本票、借據、匯款申請書、郵局存摺影本等為
    證（見原審卷第179-213頁），惟查：
　①觀上訴人所提前開帳戶交易明細及郵局存摺影本所標明款項
    之交易方式均為「提款」，僅能證明上訴人黃馨穎有提領款
    項之事實，無從證明其提領後之款項確係交予上訴人蔡美心
    。又上訴人所提前開匯款申請書所載收款人亦非上訴人蔡美
    心，上訴人亦未具體說明前開匯款之款項流向，上訴人黃馨
    穎是否確實有將借款300萬元款項交付上訴人蔡美心，已屬
    有疑。再者，上訴人所提本票固然記載發票人為上訴人蔡美
    心，然其上所載發票日各為107年9月30日、109年7月30日，
    又上訴人所提出之借據上記載借款期間為105年1月19日至12
    0年1月19日，均與上訴人所辯稱本件借款時間（103年至106
    年）、清償日期（113年6月19日）均不相吻合，是僅憑上開
    文件，亦不足以做為對上訴人有利之認定，上訴人間有無30
    0萬元之借貸關係存在，誠屬有疑。
　②又上訴人蔡美心曾於106年5月9日將系爭房地，辦理普通抵押
    權設定與上訴人黃馨穎，用以擔保上訴人黃馨穎於103年9月
    1日對上訴人蔡美心之400萬元債權；另於同日將其所有之臺
    南市○○區○○段000○000號地號2筆土地（下稱系爭2筆土地）
    ，辦理普通抵押權設定與上訴人黃馨穎，用以擔保上訴人黃
    馨穎於104年1月10日對上訴人蔡美心之300萬元債權。嗣上
    訴人蔡美心以其前開400萬元、300萬元之借款全部清償完畢
    ，上訴人黃馨穎於108年4月30日向地政機關提出債務清償證
    明書，地政機關始將上開抵押權設定予以塗銷等情，有臺南
    市麻豆地政事務所110年5月12日所登記字第1100044281號函
    、110年5月14日所登記字第1100045509號函及檢附之土地登
    記申請書、土地建築改良物抵押權設定契約書、被告2人身
    分證資料、印鑑證明、債務清償證明書等在卷可參（見本院
    所調原審法院110年度易字第312號卷<下稱刑事一審卷>第59
    至78、89至109頁），由上開資料可知，無論上訴人蔡美心
    與黃馨穎於前述抵押權塗銷前有無金錢消費借貸關係，然業
    於108年4月30日因上訴人蔡美心全數清償完畢而告消滅。
　③又於上訴人蔡美心於108年5月20日及同年6月5日再以系爭房
    地、系爭2筆土地，分別辦理普通抵押權設定與黃馨穎，以
    擔保黃馨穎對蔡美心300萬元、400萬元之債權。上訴人蔡美
    心雖抗辯：因為伊與前夫即被上訴人有簽立協議書，約定伊
    須將106年5月系爭房地設定抵押權與黃馨穎部分塗銷，被上
    訴人就會撤回夫妻剩餘財產分配民事起訴，伊去拜託黃馨穎
    先讓伊塗銷抵押權，伊去塗銷抵押權設定後，被上訴人反悔
    未撤回民事起訴，而伊之前確實有向黃馨穎借貸300多萬元
    ，所以才會再於108年6月將房地設定抵押權與黃馨穎，擔保
    300萬元之債權，另再就系爭2筆土地一併設定抵押權與黃馨
    穎，擔保400萬元之債權等語，並提出協議書為證(見原審卷
    175頁、第215-219頁；刑事一審卷第253、37頁；刑事二審
    卷第67至68頁）。足見上訴人蔡美心於前開房地及系爭2筆
    土地之抵押權塗銷後，確無再行向上訴人黃馨穎借款300萬
    元、400萬元之情事，是以，上訴人2人於108年6月24日再就
    系爭房地及系爭2筆土地設定普通抵押權時，顯無新增300萬
    元、400萬元，合計700萬元之債權債務關係，至為明確。
　④至上訴人蔡美心前揭所辯：伊係為了讓被上訴人撤回民事起
    訴，始拜託黃馨穎先塗銷先前所為之抵押權設定，尚積欠上
    訴人黃馨穎300餘萬元云云。惟上訴人二人於刑事偵查中先
    供述其等間於103年至106年間有250萬元債權債務（見臺灣
    臺南地方檢察署109年度他字第573號偵查卷〈下稱偵一卷〉第
    217至219頁）；後改稱其等間有300餘萬元債權債務（見偵
    一卷第304至305頁），說法並不一致，且無論上訴人蔡美心
    是否確曾積欠黃馨穎300餘萬元，上訴人2人間於108年5月20
    日既無300萬元消費借貸之債權債務關係，其抗辯系爭抵押
    債權確實存在云云，要屬無據。
　㈣又按抵押權為擔保物權，具有從屬性，倘無所擔保之債權存
    在，抵押權即無由成立。若僅被登記為抵押權人，事實上並
    未借款，抵押權所擔保之債權自不存在。準此，上訴人未就
    上訴人黃馨穎對蔡美心於系爭抵押權設定當時有借款300萬
    元之借貸債務存在等節盡舉證責任，應可認定系爭抵押債權
    並不存在，系爭抵押權亦不成立，上訴人黃馨穎以系爭抵押
    權聲明參與分配，於法不合，被上訴人請求上訴人黃馨穎於
    系爭分配表所受分配金額均應剔除為零，自屬有據。
　㈤上訴人雖另抗辯稱被上訴人違反協議，致上訴人蔡美心受有1
    106萬4421元之損害，蔡美心有權求償，並以此與被上訴人
    之系爭債權相抵銷，被上訴人對上訴人蔡美心並無系爭債權
    存在，不得再為本件請求云云，惟按分配表異議之訴之範圍
    ，僅限於聲明異議人聲明異議而未終結之部分，如非該聲明
    異議之範圍，則就未聲明異議之分配表部分即屬確定，執行
    法院應先就無異議部分先為分配。本件分配表異議之訴審理
    範圍僅限被上訴人聲明異議而未終結之部分，亦即上訴人黃
    馨穎之系爭抵押債權分配有無理由之部分，而被上訴人基於
    系爭債權得否併案執行就拍賣所得價金予以分配之部分，則
    非本件審理範圍。況且被上訴人與上訴人蔡美心間之系爭分
    配剩餘財產事件，如不爭執事實㈠所示，被上訴人已取得前
    開確定判決為執行名義，於系爭執行案件中聲請強制執行等
    情，亦有前開判決在卷可參（見原審卷第41-92頁）。上訴
    人於本案中再行爭執被上訴人對上訴人蔡美心並無系爭債權
    存在，因而本件起訴無理由云云，要屬無據。至於上訴人蔡
    美心對被上訴人是否另有債權，而能否抵銷，亦係上訴人蔡
    美心能否對被上訴人提起債務人異議之訴之問題，亦非本件
    所能審究。
五、綜上所述，被上訴人依強制執行法第41條第1項規定，請求
    系爭分配表中上訴人黃馨穎分配次序5、8 所列之執行費24,
    000元、第2順位抵押權債權原本300萬元部分，均應予剔除
    ，不得列入分配，為有理由，應予准許。從而原審所為上訴
    人敗訴之判決，並無不合。上訴論旨指摘原判決不當，求予
    廢棄改判，為無理由，應駁回其上訴。
六、本件事證已臻明確，兩造其餘之攻擊或防禦方法及所用之證
    據，經本院斟酌後，認為均不足以影響本判決之結果，爰不
    逐一論列，附此敘明。
七、據上論結，本件上訴為無理由，依民事訴訟法第449條第1項
    、第78條、第85條第1項前段，判決如主文。 
中　　華　　民　　國　　111 　年　　5 　　月　　31　　日
                  民事第二庭    審判長法  官  吳上康  
                      
                                      法  官  黃義成

                                      法  官  李素靖
上為正本係照原本作成。
上訴人如不服本判決，應於收受送達後20日內向本院提出上訴書
狀，其未表明上訴理由者，應於提出上訴後20日內向本院補提出
理由書狀（均須按他造當事人之人數附繕本），上訴時應提出委
任律師或具有律師資格之人之委任狀；委任有律師資格者，另應
附具律師資格證書及釋明委任人與受任人有民事訴訟法第466條
之1第1項但書或第2項（詳附註）所定關係之釋明文書影本。如
委任律師提起上訴者，應一併繳納上訴審裁判費。
被上訴人不得上訴。　　　　　　　　　　　　　　　　
中　　華　　民　　國　　111 　年　　5 　　月　　31　　日

                                      書記官  高曉涵
【附註】
民事訴訟法第466條之1：
⑴對於第二審判決上訴，上訴人應委任律師為訴訟代理人。但上
  訴人或其法定代理人具有律師資格者，不在此限。
⑵上訴人之配偶、三親等內之血親、二親等內之姻親，或上訴人
  為法人、中央或地方機關時，其所屬專任人員具有律師資格並
  經法院認為適當者，亦得為第三審訴訟代理人。
民事訴訟法第466條之2第1項：
上訴人無資力委任訴訟代理人者，得依訴訟救助之規定，聲請第
三審法院為之選任律師為其訴訟代理人。

　
附表：
系爭房地資料 抵押權設定內容 臺南市○○區○○段0000○0地號土地 收件年期字號：108年普跨（鹽水麻豆）字第2280號 權利人：黃馨穎 權利種類：普通抵押權 登記日期：108年6月24日 擔保債權總金額：300萬元 擔保債權種類及範圍：擔保108年5月20日之金錢借貸 清償日期：113年6月19日 債務人：蔡美心  臺南市○○區○○段000號建物（門牌號碼臺南市○○區○○里○○○路000巷0號）